---
title: "Analysere eksperimenter med repeterte målinger"
format: pdf 
editor_options: 
  chunk_output_type: console 
execute: 
  echo: false 
  warning: false 
  message: false 
bibliography: references.bib
---

## Introduksjon

Når man skal legge opp styrketrening kan man justere treningsvariabler som volum, motstand, intensitet, pauselengde, treningsfrekvens med flere. Forskjell i volum innenfor samme økt har fått mye oppmerksomhet og noen studier viser at større volum er gunstig for både muskelstyrke og hypertrofi [@sooneste2013; @radaelli2015]. Likevel er det også noen som finner at lite volum gir økninger i styrke og masse som er tilsvarende det som oppnås ved moderat volum [@cannon2010; @mitchell2012]. Spredningen i hva studiene viser er sannsynligvis på grunn av en kombinasjon av små utvalgsstørrelser og individuelle forskjeller. Studiedesign der man sammenligner ulikt treningsvolum hos samme person kan i teorien hjelpe med å håndtere disse begrensningene. 

Denne rapporten tar utgangspunkt i studien til @hammarström2020. Metoden er den samme, men bare det som er aktuelt for resultatdelen i denne rapporten er beskrevet. Formålet med analysene var å sammenligne effekten av ett og flere sett på både styrke og hypertrofi med et innendeltaker design (within-subject). 

## Metode

### Forsøkspersoner og studiedesign

Førtien mannlige og kvinnelige deltakere ble rekruttert etter kriteriet om at de ikke røykte og var mellom 18-40 år. Kriterier for ikke å bli inkludert var mer enn én ukentlig styrkeøkt siste 12 måneder før intervensjon, intoleranse for bedøvelse, redusert muskelstyrke pga. skade og inntak av reseptbelagt medisin som kan påvirke treningsadaptasjoner. Syv deltakere er ekskludert fra analysene fordi de ikke fullførte minimum 85 % av oppsatt trening. Blant deltakerne som er inkludert rapporterte alle at de hadde erfaring med idrettsaktiviteter. Tjue deltakere drev med fysisk trening når de meldte seg til studien, 10 av disse drev med sporadisk styrketrening, men ingen mer enn én gang i uka.

Intervensjonen innebar 12 uker med fullkropp styrketrening, alle fullførte intervensjonen i løpet av September-November. Benøvelsene ble utført unilateralt for å tillate differensiering av treningsvolum hos samme deltaker. For hver deltaker ble beina randomisert til å utføre øvelser med enten ett eller tre sett, altså gjorde hver deltaker begge protokollene. Muskelstyrke ble samlet inn ved baseline, underveis (uke 3, 5 og 9) og etter intervensjonen, mens målinger av kroppssammensetning var før og etter intervensjonen.

### Treningsprotokoll 

Benøvelser ble gjennomført i følgende rekkefølge: unilateral benpress, bencurl og kneekstensjon, som ett sett på ene beinet og tre sett på andre beinet. Benet som skulle trenes i ett sett ble trent mellom andre og tredje sett på det andre benet som trente tre sett. Etter beinøvelsene trente de også to sett av bilateral benkpress, nedtrekk, og enten skulderpress eller sittende roing (skulderpress og sittende roing varierte med annenhver økt). Pauselengde mellom settene var 1.5-3 minutter. Treningsmotstanden økte gradvis utover intervensjonen, med 10RM første 2 uker, etterfølgt av 8 RM i 3 uker og 7RM i 7 uker. Etter den niende økten, ble motstanden redusert på én av de tre øktene som var hver uke. Reduseringen tilsvarte 90 % i motstand av forrige økt på den gitte øvelsen, men med mål om samme antall repetisjoner. Det var minimum 48 timer før neste økt etter styrkeøktene som var med maksimal innsats. Etter styrkeøktene med redusert motstand var det minst 24 timer til neste økt. For å sikre umiddelbar restitusjon fikk de en standardisert drikke etter hver økt med 0.15 g/kg protein, 1.2 g/kg karbohydrater og 0.5 g/kg fett. 

### Målinger av muskelstyrke og hypertrofi 

Maksimal styrke er bestemt som den motstanden man maksimalt klarer en repetisjon av (1RM) i benpress og kneekstensjon. Før selve testen hadde de en spesifikk oppvarming med 10, 6 og 3 repetisjoner på henholdsvis 50, 75 og 85 % av forventet 1RM. Deretter ble 1RM bestemt ved å øke motstanden progressivt helt til deltakeren ikke lenger klarte å løfte gjennom hele bevegelsesbanen. Den høyeste motstanden hvor repetisjonen ble godkjent, er definert som 1RM. De fikk fire til seks forsøk hver.

Ved baseline gjennomførte de testene 2 ganger, med 4 dager mellom. Den høyeste verdien de oppnådde på disse 2 dagene er brukt i analysene. Styrketestene var minst 48 timer etter en gjennomført økt ved etter intervensjonen. Ikke alle deltakerne (n = 18) gjorde styrketestene underveis i intervensjonen (uke 2, 5 og 9). Treningen ble prioritert for resterende deltakere hvis de gikk glipp av testing eller trening pga. sykdom eller logistiske utfordringer. Derfor er ikke testene underveis inkludert i analysene for at det skulle være et større utvalg i analysene. Resultatene før og etter intervensjonen er det som er analysert. 

Kroppssammensetning for bestemmelse av mager muskelmasse er bestemt ved dual-energy X-ray absorptiometry (DXA) før og etter intervensjonen (Lunar Prodigy, GE Healthcare, Oslo, Norway). Før DXA-målinger fikk deltakerne beskjed om å faste 2 timer og avstå fra krevende fysisk aktivitet i 48 timer. Det samme med minimum 48 timer fra siste styrkeøkt til test gjaldt for måling av kroppssammensetning.

### Dataanalyser og statistikk 

All data er presentert som gjennomsnitt ± standardavvik hvis ikke annet er oppgitt.
Statiske analyser er gjort i R studio [@rstudio]. Det er gjort enkle lineære modeller på differansen mellom gruppene (ett sett & flere sett) på endringen i styrke og muskelmasse fra før til etter intervensjonen. For maksimal styrke er det sett på øvelsene benpress og kneekstensjon. Muskelmasse er målt som endringen i mager muskelmasse i beinet som har trent ett mot beinet som har trent tre sett. 

## Resultater 
```{r}
#| label: "Laste pakker og data, samt statistikk mager masse" 
#| output: false 

## laste pakker 

library(tidyverse); library(exscidata); library(lme4)

# Importere datasettet, hente ut mager muskelmasse i beina per bein og fjerne de deltakerne som ikke fullførte mer enn 85 % av foreskrevet trening 

leanmass <- dxadata |> 
  select(participant:include, 
         lean.left_leg, 
         lean.right_leg) |> 
  pivot_longer(names_to = "leg", 
               values_to = "lean.mass", 
               cols = lean.left_leg:lean.right_leg) |> 
  mutate(leg = if_else(leg == "lean.left_leg", "L", "R"), 
         sets = if_else(multiple == leg, "multiple", "single")) |> 
  select(participant, time, sex, 
         include, sets, leg, lean.mass) |> 
  filter(include == "incl") |> 
  
## endre nivåer til faktorer for time og sets  
  mutate(time = factor(time, levels = c("pre", "post")), 
         sets = factor(sets, levels = c("single", "multiple"))) |> 
  print() 


## Lage et bredt datasett av endringskårer per volum condition som passer for en lineær modell, og regn ut differanse 
leanmass_change_wide <- leanmass |> 
  pivot_wider(names_from = time, 
              values_from = lean.mass) |> 
  mutate(change = post - pre) |> 
  select(participant, sex, sets, change) |> 
  pivot_wider(names_from = sets, 
              values_from = change) |> 
  
  mutate(diff = multiple - single) |> 
  print() 


# Lineær modell 
m1 <- lm(diff ~ 1, data = leanmass_change_wide) 

summary(m1) 


### Hente ut data fra modellen: 
# Den enkle lineære modellen (m1) er en lineær modell av forskjell i forskjellene mellom multiple og single. 

m1pval <- round(coef(summary(m1))[1, 4], 2)
m1est <- round(coef(summary(m1))[1, 1], 2) 


## Øvre (m1ciu) og nedre (m1cil) konfidensintervall, round-funksjonen brukes for å bestemme antall desimaler 
m1ciu <- round(confint(m1)[1, 2], 2)
m1cil <- round(confint(m1)[1, 1], 2)

m1results <- paste0(m1est, 
                    " 95% CI: [", 
                    m1cil,
                    ", ", 
                    m1ciu, 
                    "], p = ", 
                    m1pval
                    )
``` 

```{r}
#| label: "Statistikk på forskjell i styrke"
#| output: false 

## Utforskende plot av styrkedata 

str <- strengthvolume |> 
  filter(include == "incl") |> 
  mutate(time = factor(time, levels = c("pre", "session1", 
                                        "week2", "week5", 
                                        "week9", "post"))) |>
  print() 
# Har ikke skjedd noe foreløpig annet enn at bare de som fullførte nok trening (85 %) er inkludert, og time er gjort om til faktorvariabel


## Bruke pre og post data  
## Kombinere pre data før dataanalyse 

styrke <- str |> 
  mutate(time = if_else(time %in% c("pre", "session1"), 
                        "pre", time)) |> 
  
  filter(time %in% c("pre", "post")) |> 
  
  summarise(load = mean(load, na.rm = TRUE), 
            .by = c(participant, 
                    sex, 
                    time, 
                    sets, 
                    exercise, 
                    leg)) |> 
  print() 


## Er bare interessert i beinpress og kneekstensjon og vil gjøre datasettet håndterbart for en lineær modell 
# vil først se på benpress 

styrke_legpress <- styrke |> 
  filter(exercise == "legpress") |> 
  pivot_wider(names_from = time, 
              values_from = load) |> 
  
  mutate(endring = post - pre) |> 
  select(participant, sex, sets, endring) |> 
  pivot_wider(names_from = sets, 
              values_from = endring) |> 
  
  mutate(diff = multiple - single) |> 
  print() 


## Vil gjøre det samme for kneekstensjon 
styrke_ext <- styrke |> 
  filter(exercise == "legext") |> 
  pivot_wider(names_from = time, 
              values_from = load) |> 
  mutate(endring = post - pre) |> 
  select(participant, sex, sets, endring) |> 
  pivot_wider(names_from = sets, 
              values_from = endring) |> 
  mutate(diff = multiple - single) |> 
  print()


## Gjøre enkle lineære modeller:
# Benpress 
mod_press <- lm(diff ~ 1, data = styrke_legpress) 
summary(mod_press)
# ser at 3 differanser mangler, sannsynligvis fordi det mangler data enten fra bein med multiple eller single, eller begge

# Kneekstensjon 
mod_ext <- lm(diff ~ 1, data = styrke_ext) 
summary(mod_ext)
# her mangler 2 differanser


### Ønsker å presentere resultatene 
mod_press_pval <- round(coef(summary(mod_press))[1, 4], 3) 
mod_press_est <- round(coef(summary(mod_press))[1, 1], 2) 

mod_ext_pval <- round(coef(summary(mod_ext))[1, 4], 3) 
mod_ext_est <- round(coef(summary(mod_ext))[1, 1], 2) 


## Konfidensintervaller 
mod_press_cil <- round(confint(mod_press)[1, 1], 1) 
mod_press_ciu <- round(confint(mod_press)[1, 2], 1) 

mod_ext_cil <- round(confint(mod_ext)[1, 1], 1) 
mod_ext_ciu <- round(confint(mod_ext)[1, 2], 1) 


mod_press_results <- paste0(mod_press_est, 
                    " 95% CI: [", 
                    mod_press_cil,
                    ", ", 
                    mod_press_ciu, 
                    "], p = ", 
                    mod_press_pval
                    )


mod_ext_results <- paste0(mod_ext_est, 
                    " 95% CI: [", 
                    mod_ext_cil,
                    ", ", 
                    mod_ext_ciu, 
                    "], p = ", 
                    mod_ext_pval
                    )
```

DXA-resultatene viste at gjennomsnittlig differanse mellom ett og tre sett var `r m1results`. Også for styrkeøvelsene var forbedringen i 1RM i gjennomsnitt større for det beinet som hadde trent flere sett. I beinpress var forskjellen `r mod_press_results`, mens for kneekstensjon var det `r mod_ext_results` differanse. 


## Diskusjon

feilkilde dxa: nøyktig hvor på kroppen bildet ble tatt har betydning for resultatet
